台灣高等法院刑事判決　　　　　　　　　　　　　九十一年度上更(一)字第二八號
　　上　訴　人　臺灣臺北地方法院檢察署檢察官
　　被　　　告　丙○○
　　選任辯護人　王存淦
右上訴人因被告偽造文書等案件，不服臺灣台北地方法院，八十八年度訴字第三五一
號，中華民國八十八年四月二日第一審判決（起訴案號：臺灣台北地方法院檢察署八
十七年偵字第二六四一九號、併辦案號：同署八十八年度偵字第一０五七一號【含八
十七年偵字第三七六五號】），提起上訴，經判決後，由最高法院發回更審，本院判
決如左：
    主  文
原判決撤銷。
丙○○連續行使偽造私文書，足以生損害於他人，處有期徒刑壹年陸月，緩刑伍年。
    事  實
一、丙○○基於意圖為自己不法之所有之概括之犯意，在其任職之台北縣新店市○○
    路二三三號通用電子公司內，以自任會首，招集互助會冒標方式詐欺，即在紙張
    上書寫被冒標會員署名、投標金額，持以行使冒標會款，其情節如左：
（一）於民國八十六年十一月十五日，自任會首，召集連同會首共計五十三會，新臺
      幣（下同）一萬元組之互助會，採外標方式，會期自八十六年十一月十五日起
      至九十年二月十五日止，每月十五日，及每年三月三十日、六月三十日、九月
      三十日、十二月三十日各加一次，在上開通用電子公司內開標（以下簡稱甲會
      ）。分別於八十七年一月十五日，冒蔡春桂署名，利息三千七百元；八十七年
      二月十五日，冒張嘉欣署名，利息四千二百元；八十七年三月三十日，冒吳瑞
      珠署名，利息三千六百元；八十七年四月十五日，冒陳雅晴署名，利息三千元
      ；八十七年六月三十日，冒顏淑真署名，利息二千四百元；八十七年八月十五
      日冒杜金蝶署名，利息二千三百元；八十七年九月三十日，冒劉菊貴署名，利
      息二千六百元；偽造標單持以行使，參與投標得標，詐使各活會會員陷於錯誤
      而交付會款，每人每會交付一萬元（外標）。足以生損害於上開被冒標人及各
      活會會員。
（二）於八十七年五月二日，自任會首，召集連同會首共計五十一會，一萬元組之民
      間互助會，採外標方式，會期自八十七年五月二日起至九十年九月二日止，每
      月二日，及每年二月十六日、五月十六日、十月十六日，各加一次，在上開通
      用電子公司內開標（以下簡稱乙會）。分別於八十七年五月十六日冒湯麗華署
      名，利息三千二百元；八十七年八月二日冒張英秀署名，利息三千六百元；八
      十七年十月二日冒張嘉欣署名，利息二千八百元；八十七年十月十五日冒陳淑
      真署名，利息三千一百五十元；偽造標單持以行使，參與投標得標，使各活會
      會員陷於錯誤而交付會款，每人每會交付一萬元（外標），足以生損害於上開
      被冒標人及各活會會員。
（三）於民國八十五年十一月十日，自任會首，召集連會首共三十一會，二萬元組之
      民間互助會。採內標方式，會期自八十五年十一月十日起至八十八年五月十日
      止，每月十日在上開通用電子公司內開標（以下簡稱丙會），於標會之進行期
      間內，先後冒用張嘉欣署名，利息四千三百元；冒用黃省祝署名，利息四千元
      ；冒用陳靜宜署名，利息三千八百元；冒用陳淑真署名，利息三千八百元；冒
      用蔡玉美署名，利息三千二百元；冒用蔡碧珠署名，利息四千二百元；冒用蔡
      春桂署名，利息四千元；冒用陳雅晴署名，利息三千五百元；冒用湯麗華署名
      ，利息四千三百元；冒用廖一帆署名，利息三千元；偽造標單持以行使，參與
      投標得標，使各活會會員陷於錯誤，而交付會款，每人每會交付二萬元扣除上
      開利息之金額（內標），足以生損害於上開被冒標人及各活會會員。
（四）嗣丙○○於八十七年十一月十五日宣布三組互助會停標，上開互助會活會會員
      始知上情，被害人被害金額合計大約有一千餘萬元。
二、案經被害人甲○○等人訴由臺灣臺北地方法院檢察署檢察官偵查起訴，及乙○○
    ○訴由檢察官移送本院併辦。
    理  由
一、訊據被告丙○○對於自任會首召集上開三組民間互助會之事實，坦承在卷。並供
    承：因為聽說『以會養會』可以賺錢，所以才會召集互助會要賺利息錢，可是沒
    有想到會發生倒會連鎖效應的結果。當時是以借用他人名義參加所召集的互助會
    ，但是並不知道這樣是不合法的行為，丙會蔡碧珠、蔡玉梅都只有一會，其他部
    分我沒有意見。部分份會員是自己參加互助會，自己標走的。陳靜宜、廖一帆本
    身有參加互助會，蔡玉梅、蔡碧珠、湯麗華、黃省祝等人都是我借名參加、投標
    的。我現在已經沒有辦法確定我是何時以他人名義投、得標。我還沒有和解部分
    ，包括利息大約有五百多萬元。其他則是以兩成的金額即壹佰餘萬元和解，並以
 清償完畢。我所有的積欠金額大約有新台幣壹仟餘萬元。並有其提出自己製作各
    被冒標會，其所出利息標會之書面資料附卷可稽。並經被害人甲○○、吳瑞珠、
    顏淑真、乙○○○、紀阿鳳、張碧娥、王亞男、林佳樺等人具狀或到庭所指訴綦
    詳，相互所述之情節，均相符合，為被告所是認。本件又有互助會單三紙在卷可
    稽（見偵查卷起訴狀）。被告冒用會員名義偽造標單詐取會款，自足生損害於被
    冒標者及其他活會會員，被告犯罪事證明確，犯行堪以認定，應予依法論科。
二、按被告丙○○偽造被害人名義之標單，固僅載明被害人之姓名與競標之標金，而
    未書明「標單」之字樣，然依我國民間互助會之習慣，足以為表示其上之文字即
    為表示出標人及所欲標得之標金數額，依刑法第二百二十條第一項之規定，係以
    私文書論之文書。核被告丙○○所為，係犯刑法第二百十六條、第二百十條之行
    使偽造私文書罪；又意圖為自己不法之所有，以詐術向活會之會員騙取當次之會
    款金額，核係另犯同法第三百三十九條第一項之詐欺取財罪。其偽造標單上署押
    之行為為該次偽造私文書之行為所吸收，偽造私文書而後行使，偽造之低度行為
    為行使之高度行為所吸收，均不另論罪。又其冒標後之詐騙活會會員會款之行為
    ，使當次之其餘活會會員受騙致陷於錯誤而交付會款，係一行為而侵害數法益，
    觸犯數個詐欺取財之罪名，應依想像競合犯之例，從一詐欺取財罪處斷。又被告
    丙○○先後所犯上開二罪之多次犯行，均時間緊接，所犯復係構成要件相同之罪
    名，均顯係基於概括之犯意而反覆為之，應依刑法第五十六條連續犯之規定以一
    罪論，並依法加重其刑。且被告丙○○所犯上開二罪間，有方法、結果之牽連關
    係，為牽連犯，應依刑法第五十五條之規定，從一重之行使偽造私文書罪處斷。
    公訴人就上開丙會部分移請併辦，因該部分與已起訴部分，有連續犯及牽連犯等
    裁判上一罪關係，為起訴效力所及，本院自應一併審判。
三、原審對被告丙○○為科刑之判決固非無見，惟查：（一）標單為刑法第二百二十
    條第一項之準私文書，原審誤為刑法第二百十條之私文書，於法不合。（二）被
    告丙○○上揭丙會部分偽造文書及詐欺之犯行，原審未及一併加以審判，自嫌欠
    洽。（三）被告並未冒用乙會焦汝安部分之會，為實際參加該會以女兒焦汝安名
    義跟會之盧如欲結證屬實。且公訴人及告訴人亦均不認為被告冒焦汝安名義標會
    ，有所提書狀及起訴書可按。原審法院未加查證，認被告冒焦汝安名義標會詐欺
    會員，就公訴人並未起訴之部分，為訴外裁判，也有未當。（四）被告前後三會
    ，冒用二十一名會員名義標會詐欺，其犯罪情節重大，犯後又未對全部被害人彌
    補損害，原審對被告僅量處有期徒刑八月並宣告緩刑三年，自不足以昭折服。檢
    察官上訴意旨指以上開事實丙會部分原審未及併予審理，且為有理由，另指摘原
    判決之緩刑宣告不當，則有理由。但原判決既另有可議，自應由本院將原判決撤
    銷改判，爰審酌被告丙○○犯罪之動機、目的、手段、所生危害及犯罪後坦承犯
    行。但僅與部分被害人達成和解，而未與其他被害人和解等一切情狀，量處如主
    文第二項所示之刑。又被告丙○○未曾受有期徒刑以上刑之宣告，有本院被告全
    國前案紀錄表在卷可稽，渠與被害人均為同一公司員工，被害人就民事部分已取
    得本院民事庭之勝訴判決（見本院卷第七十七頁），若經適當合法途徑可以就近
    請求被告賠償，且被告丙○○經此偵審論罪科刑教訓，當知所警惕而無再犯之虞
    ，本院審酌各情認上開刑之宣告，以暫不執行為適當，併依法宣告緩刑伍年，用
    勵自新。
四、至被告丙○○冒標所偽造各該所載他人之標單（含其上之署名）雖屬被告丙○○
    所有且係供犯罪所用之物，然經查均未扣案而依民間習慣，各該標單係於各該次
    標會後即行丟棄滅失，依法自無從再為沒收之宣告。
據上論斷，應依刑事訴訟法第三百六十九條第一項前段、第三百六十四條、第二百九
十九條第一項前段，刑法第五十六條、第二百十六條、第二百二十條第一項、第二百
十條、第三百三十九條第一項、第五十五條、第七十四條第一款，罰金罰鍰提高標準
條例第一條前段，判決如主文。
本案經檢察官呂光華到庭執行職務。
中      華      民      國    九十一    年      九      月    二十五    日
                              臺灣高等法院刑事第廿四庭
                                  審判長法  官  陳  貽  男
                                        法  官  陳  憲  裕
                                        法  官  王  炳  梁
右正本證明與原本無異。
如不服本判決應於收受送達後十日內向本院提出上訴書狀，其未敘述上訴之理由者並
得於提起上訴後十日內向本院補提理由書（均須按他造當事人之人數附繕本）。
                                        書記官  潘  大  鵬
中      華      民      國   九十一    年      九      月    二十七    日
附錄：本案論罪科刑法條全文
刑法第二百十條
偽造、變造私文書，足以生損害於公眾或他人者，處五年以下有期徒刑。
刑法第二百十六條
行使第二百十條至第二百十五條之文書者，依偽造、變造文書或登載不實事項或使登
載不實事項之規定處斷。
刑法第二百二十條第一項
在紙上或物品上之文字、符號、圖畫、照像，依習慣或特約，足以為表示其用意之證
明者，關於本章及本章以外之各罪，以各文書論。
刑法第三百三十九條第一項
意圖為自己或第三人不法之所有，以詐術使人將本人或第三人之物交付者，處五年以
下有期徒刑、拘役或科或併科一千元以下罰金。
